臺灣高等法院花蓮分院民事判決　九十三年度上字第四七號
　　上　訴　人　丙○○
　　訴訟代理人　乙○○
　　被 上訴 人　甲○○
右當事人間請求損害賠償事件，上訴人不服臺灣花蓮地方法院九十二年度訴字第二三
八號中華民國九十三年十月四日第一審判決，提起上訴，本院於九十四年一月六日辯
論終結，判決如左：
    主      文
上訴駁回。
第二審訴訟費用由上訴人負擔。
　　事實及理由
一、上訴人起訴主張被上訴人於民國（下同）八十八年一月七日下午七時三十分許，
　　駕駛車牌號碼Ｕ六—三五二二號自用小客車，沿花蓮市○○路由北往南方向行駛
　　，途經該路美崙山公園米老鼠前無號誌交叉路口時，明知駕駛汽車行經無號誌交
　　岔路口時，應注意減速慢行，並注意車前狀況，應注意能注意，竟不注意，致與
　　上訴人所騎乘沿同路由南往北方向行駛之車號ＨＷＷ—七五二號機車擦撞，使上
　　訴人人、車倒地，受有脊髓損傷（頸髓）術後合併四肢癱瘓等傷害，現已成為重
　　度肢障，上訴人因被上訴人過失駕車之行為而受有上開傷害，自得依據侵權行為
　　之法律關係請求被上訴人賠償，爰依法請求被上訴人賠償七百一十八萬八千一百
　　七十一元及遲延利息。被上訴人則以上訴人於夜間騎車未開啟車燈，而被上訴人
　　已盡相當必要之注意，亦即已盡善良管理人之注意義務，仍無從看到上訴人自對
　　向直行而來，是被上訴人對於本件車禍之發生即無可預見性即可避免性，從而被
　　上訴人對於本件車禍之發生並無過失可言；且被上訴人駕車已達交岔路口中心處
　　開始左轉，而上訴人雖為直行車但尚未進入交岔路口，依據道路交通安全規則第
　　一百零二條第一項第六款規定，應讓被上訴人之左轉車先行，因此肇事當時之路
　　權應歸屬於被上訴人，故被上訴人亦無任何過失；再者被上訴人完全遵守交通規
　　則應有信賴原則之適用，而上訴人酒醉駕車又未開啟車燈，其對於本件車禍應自
　　負全責；縱認被上訴人有過失，亦應適用民法第二百十七條第一項之規定，減輕
　　被上訴人之賠償金額等語，資為抗辯。
二、本件原審對於上訴人之請求，判決上訴人全部敗訴，上訴人全部聲明不服，求為
　　廢棄原判決，並請求被上訴人給付如前述之金額，被上訴人則求為駁回上訴。
三、查兩造對於上開肇事情節，以及上訴人於夜間駕車未開啟車燈，又於血液酒精濃
　　度259mg/dl之情形下駕駛重型機車等情，並不爭執，惟其有爭執者乃在於被上訴
    人對於本件車禍之發生是否有過失。按因故意或過失，不法侵害他人之權利者，
    負損害賠償責任，民法第一百八十四條第一項前段定有明文。是以，侵權行為損
    害賠償責任之成立，必以行為人具有主觀上可歸責之事由，即所謂故意或過失，
    為其前提，如行為人不具故意或過失，縱有損害結果之發生，亦難令其負侵權行
　　為損害賠償責任。本件上訴人主張被上訴人對於本件車禍肇事應負過失責任，並
　　以臺灣花蓮地方法院檢察署八十八年度偵字第二０九四號業已起訴被上訴人過失
　　傷害，且原審花蓮簡易庭八十九年度花交簡字第十五號亦判決被上訴人過失傷害
　　而處拘役五十日，為其舉證之方法；復主張應依據臺灣省行車事故覆議鑑定委員
　　會府覆議字第八八一四一九號鑑定意見書之認定結果，認定被上訴人對於本件車
　　禍之發生有過失，而中央警察大學所為鑑定意見並未斟酌被上訴人於肇事當時有
　　開大燈應能夠注意車前狀況，卻疏未注意直行之上訴人車輛，且上訴人乃行駛自
　　己車道已進入交岔路口中心，被上訴人卻未減速慢行又提前左轉等違反交通安全
　　規則之情事，是其所為鑑定意見自不足採。而被上訴人對於過失責任部分則辯稱
　　其已進入交岔路口中心即將完成左轉，而上訴人依據交通安全規則應該讓行卻未
　　讓行，又酒醉於夜間駕車未開啟車燈，是被上訴人並無過失等語。是以，本件首
　　應審究者，即本件車禍肇事責任之歸屬情形。
四、本院次查：本件車禍發生當時，上訴人行經花蓮市○○路由南往北方向行駛，而
　　被上訴人則行駛於新興路由北往南方向，欲轉入左側之無名路；且本件車禍肇事
　　發生之位置，乃在於花蓮市美崙山公園米老鼠前即新興路與無名路之交岔路口，
　　其肇事後上訴人車輛停止於現場之位置，距離新興路右側十五點七公尺、距離左
　　側約六點二公尺，此有道路交通事故調查報告表附於上開調取之刑事卷內所附刑
　　事偵查卷可稽。又經原審花蓮簡易庭至現場勘驗，亦記載本件車禍「撞擊點」在
　　「中心點」左側，此可參閱原審花蓮簡易庭八十九年三月二十九日之勘驗筆錄。
　　再者，上訴人車輛受損部位在於機車前避震器、前大燈毀損，而被上訴人車輛毀
　　損部位則在於右後車門、右後輪毀損，此為兩造所不爭，且被上訴人車輛之撞擊
　　痕乃凹痕而非擦痕，亦有被告車輛之損毀照片附於上開調取之原審簡易庭刑事卷
　　宗內可稽。從而，依據肇事後上訴人車輛停止於現場之位置距離右側人行道有十
　　五點七公尺，而距離左側人行道僅有六點二公尺，且被上訴人車輛受損情況為凹
　　痕等情，應認本件肇事當時被上訴人之車輛已經進行左轉之動作，並超越新興路
　　之中心點欲進入無名路路口之際，突遭上訴人駕車撞擊被上訴人車輛之右後側，
　　而非上訴人之機車遭被上訴人撞擊，始符實情。蓋如係上訴人之車輛遭被上訴人
　　撞擊，依據物理慣性原則，上訴人之車輛遭撞擊後應該會往撞擊車輛即被上訴人
　　之車輛行進方向彈開或拖行，惟本件肇事後現場情況乃上訴人車輛仍停置於原處
　　，而被上訴人之車輛則繼續往前行進入無名路，是以，本件車禍肇事情形應為上
　　訴人已進入交叉路口越過中心點欲行左轉，始遭被上訴人自右後側撞擊。
五、按汽車行駛至交岔路口，其行進、轉彎，應依左列規定：(六)轉彎車應讓直行車先
　　行。但直行車尚未進入交岔路口，而轉彎車已達中心處開始轉彎，直行車應讓轉
　　彎車先行，道路交通安全規則第一百零二條第一項第六款定有明文。本件車禍肇
　　事情形既經認定如前，則被上訴人雖為轉彎車，但其已經達中心處開始轉彎，則
　　上訴人直行車應即依據上開規定讓行，而非被上訴人讓行上訴人，是以，被上訴
    人對於本件車禍之發生應無過失可言。且本件車禍肇事原因經送請鑑定，臺灣省
　　花東區行車事故鑑定委員會鑑定意見亦認為被上訴人駕車行經路口左轉，已即將
　　通過，並據此為由認定被上訴人駕駛自小客車無肇事因素。而中央警察大學亦認
　　定：「以雙方相互撞擊之部位進行分析，上訴人係以前車頭撞擊被上訴人之右後
　　車門近右後車輪處，並將其右後車輪刺破毀損，可見兩車接觸時，被上訴人車已
　　幾近完成了左轉的動作。」並據此以為肇事責任分析認為被上訴人尚未發現違規
　　事實，此分別有臺灣省花東區車輛行車事故定委員會八八花鑑字第八八三三四號
　　鑑定意見書，以及中央警察大學（九十一）校科字第九００四八四五號鑑定書，
　　在卷足資佐證。雖臺灣省車輛行車事故覆議鑑定委員會府覆議字第八八一四一九
　　號覆議意見書認為被上訴人轉彎車未讓直行車先行，同為肇事原因，惟其覆議意
　　見並未慮及被上訴人車輛已經越過道路中心點即將完成左轉彎之事實，則其所為
　　覆議意見自有疏漏之處，遽難採信。是以，上訴人主張其已越過道路中心點遭被
　　上訴人撞擊云云，與事實尚有不合，無以採信，而被上訴人所為辯解，顯有所據
　　，應認為真實。再被上訴人因本件車禍，不負過失致重傷責任，亦經原審及本院
　　判決被上訴人無罪確定，亦有原審及本院刑事判決書影本二份附卷可稽。至於上
　　訴人主張被上訴人未減速慢行云云，未能提出證據以實其說，且中央警察大學所
　　為鑑定意見認為依據被上訴人車遭撞擊後停車位置距上訴人機車倒地之位置十四
　　點七公尺分析，被上訴人車被撞擊時之車速應低於三十公里，此觀乎該鑑定意見
　　書自明，而依據道路交通事故調查報告表所載，肇事現場道路速限為四十公里，
　　是被上訴人以低於速限之三十公里駕車，並未超速行駛，上訴人所為主張，顯屬
　　無據。
六、再查：上訴人違背道路交通安全規則第一百零九條第一款之規定，於夜間駕車未
　　開啟車燈；其血液酒精濃度為259mg/dl，高於法定值50mg／dl甚多，已屬酒醉駕
　　駛；又未依據道路交通安全規則第一百零二條第一項第六款之規定，讓已達中心
　　處開始左轉之被上訴人車輛先行，是以，上訴人明顯違反交通法規所課與安全駕
　　駛之義務。而被上訴人並無任何違反交通法規之情形，業如上述，且被上訴人於
　　駕車當時並已盡其應注意之義務，開啟大燈、依照速限行駛、左轉時以方向燈警
　　示；又因上訴人於夜間駕車未開啟車燈致使被上訴人無法注意及之，致使被上訴
　　人發現上訴人之時點必有延滯之負面效果，此為中央警察大學上開鑑定意見書所
　　確定，是以，被上訴人既無法預先注意上訴人未開啟車燈駕車，於此無預見可能
　　性之情形下，即難認有何違背其注意義務之情。從而，本於交通事件之信賴原則
　　，參與交通行為之一方，已經遵守交通法規秩序，即得以信賴同時參與交通行為
　　之對方或其他人，亦必會遵守交通法規秩序，不致有交通法規秩序之行為發生，
　　因此，對於對方或其他人因違反交通法規秩序之行為所導致之危險結果，即無注
　　意防免之義務，從而得以免負過失責任。於本件當中，被上訴人應可信賴參與交
　　通行為之上訴人亦將同時為必要之注意，相互為遵守交通秩序之適當行為，而無
　　考慮被上訴人將有違反交通規則之不當行為之義務，故被上訴人已遵守交通規則
　　且為必要之注意，縱使上訴人因本件車禍而受影傷害，仍難認被上訴人有過失，
　　被上訴人所為辯解，尚屬有據，應予採信。
七、本件車禍經中央警察大學鑑定後，上訴人表示對「上訴人騎乘機車進入肇事路口
　　之停止線以後，被上訴人駕駛之車輛尚未行駛至其路口停止線」、「被上訴人是
　　否未行駛至本肇事路段中心點，已搶先左轉」、「撞擊前是否能目擊對方來車」
　　三點，請求向逢甲大學車輛事故鑑定研究中心鑑定，經原審曉諭雙方釐清爭執，
　　被上訴人同意再次送鑑定。經逢甲大學再次鑑定結果，針對「上訴人騎乘機車進
　　入肇事路口之停止線以後，被上訴人駕駛之車輛尚未行駛至其路口停止線」，表
　　示依據現有之圖面資料，無法加以判斷；對「被上訴人是否未行駛至本肇事路段
　　中心點，已搶先左轉」部分，依據警方所提供之事故現場圖（該圖並未依比例繪
　　製）如圖所示，並依雙方之撞擊點研判，被上訴人似有提前左轉之嫌，為此圖並
　　非依比例繪製，故無法確認。至於雙方行車之時速，經研判（參見逢甲大學鑑定
　　書之附圖），雙方車速約在時速三、四十公里之間，發生車禍時被上訴人已經完
　　成轉彎動作，撞擊點在於汽車之右後輪，上訴人駕駛機車於冬夜照明不甚明亮處
　　，未開啟車燈且酒醉駕車，其酒精濃度為法定限制之四點九二倍，其撞擊並無煞
　　車痕或採取閃避動作，以致發生事故，上訴人之過失至為明顯，上訴人依法應讓
　　「被上訴人僅為以正常時速行駛即將完成轉彎動作之小客車」先行，故鑑定意見
　　為：上訴人有過失為肇事原因，而被上訴人未發現違規事實，應無過失。雖逢甲
　　大學之鑑定意見，無法針對上訴人所質疑之「上訴人騎乘機車進入肇事路口之停
　　止線以後，被上訴人駕駛之車輛尚未行駛至其路口停止線」、「被上訴人是否未
　　行駛至本肇事路段中心點，已搶先左轉」兩點，表示明確之見解，但該部分是上
　　訴人認為被上訴人是否有肇事責任之關鍵，在這兩個問題未釐清之下，逢甲大學
　　認為被上訴人無肇事責任，上訴人無法信服。然而，上訴人應就有利於己之事實
　　負舉證責任，關於有無「上訴人騎乘機車進入肇事路口之停止線以後，被上訴人
　　駕駛之車輛尚未行駛至其路口停止線」、「被上訴人是否未行駛至本肇事路段中
　　心點，已搶先左轉」兩點，上訴人應該透過舉證活動讓法庭了解事實是否如上訴
　　人說，但實際上此部份之舉證責任，上訴人並未提出相關之證據資料供本院研判
　　，即使「被上訴人是否未行駛至本肇事路段中心點，已搶先左轉」部分，依據警
　　方所提供之事故現場圖（該圖並未依比例繪製）如圖所示，並依雙方之撞擊點研
　　判，被上訴人似有提前左轉之嫌，為此圖並非依比例繪製，故本院亦無法確認。
　　該圖僅為情狀之分配，而無法參照其相關比例，來推定提前轉彎之事實，法庭活
　　動是要透過舉證之方式來還原事實之真相，該真相並非本然之社會生活事實，而
　　是證據所推砌之事實，如果無法舉證證明該事實者，才透過舉證責任分配方式來
　　決定當事人應如何承擔，本件是屬於上訴人主張之損害賠償請求權，其請求權之
　　基礎事實是被上訴人之侵權行為賠償責任，其前提為被上訴人行車之過失，其立
　　論基礎在於被上訴人行車有無肇事責任，上訴人要以積極之方式來證明被上訴人
　　有肇事責任，而不是被上訴人積極證明自己沒有肇事責任，上訴人之舉證活動僅
　　讓法庭產生疑惑，並不足以使法庭產生判斷之心證，上訴人陳稱「行車至路口應
　　該減速，以作隨時停車之準備，被上訴人行車至路口時尚維持三、四十公里之時
　　速，自然無法及時停止，所以被上訴人顯然未減速至隨時可以停車之準備，致無
　　法盡注意車前狀況之義務，且有轉彎未繞過中心線、提前左轉等過失，所以被上
　　訴人應負肇事責任」者，上訴人未以舉證證明之，本院自無法為上訴人有利之認
　　定。
八、綜合上述，主張被上訴人對於本件車禍之發生有過失，委無所據，而被上訴人辯
　　稱其無過失，且有信賴原則之適用，洵屬有據，應予採認。則依據首開說明，被
　　上訴人既無故意或過失，即難令其負侵權行為損害賠償之責。從而，上訴人依據
　　侵權行為之法律規定，請求被上訴人給付上訴人七百一十八萬八千一百七十一元
　　及自起訴狀繕本送達翌日起至清償日止，按週年利率百分之五計算之利息，為無
　　理由，原審予以駁回，尚無不合，上訴意旨仍執陳詞，指摘原判決不當，求為廢
　　棄，為無理由，應予駁回。
據上論結，本件上訴為無理由，依民事訴訟法第四百四十九條第一項、第七十八條，
判決如主文。
中　　　華　　　民　　　國　　九十四　　年　　　一　　　月　　 二十 　　日
　　　　　　　　　　　　　　　　審判長法官　吳　鴻　章
                                      法官  林  德  盛
　　　　　　　　　　　　　　　　　　　法官　黃　永　祥
右正本係照原本作成。
如對本判決上訴，應於判決送達後廿日內，向本院提上訴狀。未表明上訴理由者，應
於上訴後廿日內向本院提出上訴理由狀(須按他造人數提出繕本)。
上訴時應提出委任律師或具有律師資格之人之委任狀；委任有律師資格者，另應附具
及格證書及釋明委任人與受任人有民事訴訟法第四百六十六條之一第一律師項但書或
第二項( 詳附註 )所定關係之釋明文書影本。
　　　　　　　　　　　　　　　　法院書記官　吳　家　瑩
中　　　華　　　民　　　國　　九十四　　年　　　一　　　月　　 二十 　　日
附　註：
對於第二審判決上訴，上訴人應委任律師為訴訟代理人。但上訴人或其法定代理人具
有律師資格者，不在此限。
上訴人之配偶、三親等內之血親、二親等內之姻親，或上訴人為法人、中央或地方機
關時，其所屬專任人員具有律師資格並經法院認為適當者，亦得為第三審訴訟代理人
。
